【裁判字號】    95,台上,566
【裁判日期】    950126
【裁判案由】    違反商業會計法等罪
【裁判全文】
最高法院刑事判決              九十五年度台上字第五六六號
    上  訴  人  甲○○
                        號4樓.
上列上訴人因違反商業會計法等罪案件，不服台灣高等法院台中
分院中華民國九十四年八月三十一日第二審更審判決（九十三年
度上更(一)字第二一七號，起訴案號：台灣台中地方法院檢察署九
十一年度偵字第二三０七七號），提起上訴，本院判決如下：
    主  文
原判決關於甲○○部分撤銷，發回台灣高等法院台中分院。
    理  由
本件原判決認定：(一)、上訴人甲○○與會計師許添宏（由檢察官
另案偵辦），及不知真實姓名、年籍之成年人「李文耀」，於民
國八十九年間起至九十年九月間止，共同基於偽造文書、幫助他
人逃漏稅捐及違反商業會計法之概括犯意聯絡，由「李文耀」與
上訴人於他處覓得不知情之黃順安國民身分證影本資料，並偽刻
黃順安之印章一枚，交由許添宏偽造黃順安九十年八月三十日自
行申請召集仁揮企業股份有限公司（下稱仁揮公司，設在台中市
西區○○○街五十八號，起訴書誤載為仁揮企業有限公司）臨時
股東會之申請書，並由上訴人蓋上該偽刻之黃順安印章而偽造印
文於上開申請書上而偽造私文書，足以生損害於黃順安及仁揮公
司，再由上訴人持向經濟部中部辦公室申請而行使之。經濟部於
同年九月十日核可後，復由許添宏偽造黃順安擔任仁揮公司董事
之同月二十五日上午十時之臨時股東會議事錄、黃順安擔任仁揮
公司董事長之同日下午二時之董事會議事錄、董事會董事簽到簿
、黃順安同日同意擔任仁揮公司董事之同意書、黃順安同日同意
擔任仁揮公司董事長之同意書、仁揮公司變更登記表，上訴人則
於上開各文書之上，蓋上偽刻之黃順安印章而偽造印文於上開各
文書上而偽造私文書，足以生損害於黃順安、原董事長方志瑛及
仁揮公司，並由上訴人持向經濟部中部辦公室辦理變更登記而行
使，致使不知情之公務員登載於職務上所掌公文書，足以生損害
於黃順安、原董事長方志瑛、仁揮公司及經濟部中部辦公室對於
公司管理之正確性。上訴人旋據以向稅捐稽徵處領取仁揮公司統
一發票。上訴人明知無銷貨之事實，自八十九年十一月間起至九
十一年六月間止，與「李文耀」連續提供業務上登載不實之仁揮
公司發票予如原判決附表十一之二之廠商，幫助逃漏如原判決附
表十一之一所示之稅捐新台幣（下同）六十九萬八千六百十三元
。嗣為避免稅捐稽徵機關察覺，乃又自他處取得如原判決附表十
一之二進項發票欄所載虛設之荃展企業有限公司之統一發票，充
作進項憑證，並將上開不實之發票資料填製會計憑證，記入帳冊
，以應付查核。又提供業務上登載不實之文德絲織有限公司（下
稱文德公司）統一發票（00000000號），予如原判決附
表三十二編號一至十六之公司，並提供如原判決附表三十三編號
一至六之公司統一發票予文德公司，幫助逃漏如原判決附表三十
二、三十三所示之稅額。(二)、上訴人明知台中市○區○○街二０
八號泛百利企業有限公司（下稱泛百利公司）及君豐實業有限公
司（下稱君豐公司），前者已停止營業，後者則由股東何榮源借
名自行經營營建業，竟與該二公司之實際負責人葉再雄（已經原
審判刑確定）基於幫助他人逃漏稅捐及違反商業會計法之犯意，
由葉再雄將該二公司之統一發票提供上訴人使用，於無銷貨之情
形下，虛偽開立統一發票予各廠商，以迴避稅捐稽徵機關查緝，
賺取不法利益。自八十九年間起至九十一年六月間止，連續提供
業務上登載不實之泛百利公司發票予如原判決附表二十八之二之
廠商，幫助逃漏如原判決附表二十八之一所示之稅捐二百九十一
萬五千八百三十元，並連續提供業務上登載不實之君豐公司發票
予如原判決附表二十九之二廠商，幫助逃漏如原判決附表二十九
之一所示稅捐三百三十一萬四千四百十六元。嗣又為避免稅捐稽
徵機關發覺，乃又自台中市等處取得如原判決附表二十八之二及
二十九之二進項發票欄所載虛設公司之統一發票，充作進項憑證
，並利用不知情之全亞會計事務所負責人邱秀琴及仲益會計事務
所負責人王桂崇，將上開不實之發票資料，填製會計憑證，記入
帳冊，以應付查核等情。因而撤銷第一審關於上訴人部分之科刑
判決，改判分別依（連續）行使偽造私文書罪、使公務員登載不
實罪，及幫助他人逃漏稅捐罪、明知不實之事項而填製會計憑證
罪之各牽連關係，從一重論處上訴人共同連續行使偽造私文書，
足以生損害於他人，及共同連續商業負責人，以明知為不實事項
，而填製會計憑證二罪刑。固非無見。
惟查：(一)、科刑之判決書，須將認定之犯罪事實詳記於事實欄，
然後於理由內逐一說明其憑以認定之證據，使事實與理由兩相一
致，方為合法。倘事實欄已有敘及，而理由內未加說明，是為理
由不備，又若事實之記載與理由互相齟齬，即屬理由矛盾，其判
決當然為違背法令，自足構成撤銷之原因。本件原判決事實記載
「甲○○覓得不知情之黃順安國民身分證影本資料，並偽刻黃順
安之印章一枚」（見原判決第二頁事實欄第一項第五、六行），
乃未於理由內說明其認定之依據，已有判決未備理由之違失；又
其事實認定上訴人持偽造之私文書向經濟部中部辦公室辦理變更
登記而行使之，致該承辦公務員登載於職務上所掌公文書，上訴
人復據以向稅捐稽徵機關領取仁揮公司統一發票，再連續提供業
務上登載不實之仁揮公司發票予各廠商，幫助廠商逃漏稅捐，且
為避免稅捐稽徵機關發覺，乃又自他處取得虛設行號之統一發票
，充作進項憑證，而以不實之發票資料填製會計憑證、記入帳冊
，以應付查核（見原判決第三頁第二至十四行），似謂上訴人此
部分行使偽造私文書、使公務員登載不實、幫助逃漏稅捐及違反
商業會計法（不實填製會計憑證）等行為間具有方法、目的之牽
連犯關係，然其理由內則說明：「被告甲○○所犯上開行使偽造
私文書罪、使公務員登載不實罪間，有方法結果之牽連關係，自
應依刑法第五十五條之規定，從一重之行使偽造私文書罪處斷。
被告甲○○……所犯上開幫助他人逃漏稅捐罪及明知不實之事項
而填製會計憑證罪間，……有方法結果之牽連關係，……應依刑
法第五十五條之規定，從一重之明知不實之事項而填製會計憑證
罪處斷。被告甲○○所犯上開行使偽造私文書罪與所犯明知不實
之事項而填製會計憑證罪間，犯意各別，犯罪構成要件互殊，自
應分論處罰」（見原判決第十三頁第五至十三行），難認無事實
認定與理由說明互相齟齬之判決理由矛盾違法情形。(二)、科刑判
決所認定之事實，倘與所採之證據不相適合，核屬證據上理由矛
盾，其判決當然亦屬違背法令。原判決事實認定「由甲○○蓋上
該偽刻黃順安之印章，而偽造印文於上開……董事會簽到簿、同
意擔任仁揮公司董事之同意書、同意擔任仁揮公司董事長之同意
書（見原判決第二頁倒數第一至三行、第三頁第一行），並於主
文欄內，諭知沒收上揭文書上之偽造印文。但稽之上揭三份文書
，未見有「黃順安」之印文，而僅有署押（見原審更(一)卷第二五
一、二五二、二五六頁），原判決顯有認定事實與卷內證據資料
不相適合情形，核係證據上理由矛盾之違法。以上，或為上訴意
旨所指摘，或屬本院得依職權調查之事項，應認原判決關於上訴
人部分仍有撤銷發回更審之原因。原判決認上訴人牽連犯使公務
員登載不實及幫助他人逃漏稅捐部分，雖均屬刑事訴訟法第三百
七十六條第一款所列之罪名，因基於審判不可分之原則，應一併
予以發回。
據上論結，應依刑事訴訟法第三百九十七條、第四百零一條，判
決如主文。
中    華    民    國  九十五  年    一    月  二十六  日
                      最高法院刑事第八庭
                          審判長法官  張  淳  淙
                                法官  張  春  福
                                法官  呂  丹  玉
                                法官  洪  昌  宏
                                法官  蔡  彩  貞
      本件正本證明與原本無異
                                      書  記  官
中    華    民    國  九十五  年    二    月    七    日
                                                      Ｌ


司法院資訊處製作；財團法人民間司法改革基金會備份。
